ACORDAO-COMPLETO-2351403

ACÓRDÃO 3764/2020 ATA 8/2020 - PRIMEIRA CÂMARA

VISTOS, relatados e discutidos estes autos de tomada de contas especial instaurada pela Coordenação de Contabilidade da Secretaria Executiva do Ministério do Turismo, em desfavor da Câmara Comunitária dos Bairros da Saúde, Santo Cristo, Praça Mauá, Zona Portuária e Centro/RJ, do Sr. Carmelo Palmieri Perrone e da Sra. Vera Lúcia Dias Ribeiro, Presidente e Vice-Presidente, respectivamente, dessa entidade à época dos fatos sob exame, em razão de irregularidades verificadas na execução física e financeira do objeto do Convênio 481/2007, celebrado com o intuito de viabilizar o evento intitulado “Santa Tereza Estação Florida”,
ACORDAM os ministros do Tribunal de Contas da União, reunidos em sessão da Primeira Câmara, diante das razões expostas pelo relator, em:
9.1. com fundamento no art. 12, § 3º, da Lei 8.443/1992, considerar revéis, para todos os efeitos, o Sr. Carmelo Palmieri Perrone (CPF XXX.404.377-XX) , a Sra. Vera Lúcia Dias Ribeiro (CPF XXX.128.377-XX) e a Câmara Comunitária dos Bairros da Saúde, Santo Cristo, Praça Mauá, Zona Portuária e Centro/RJ (CNPJ 05.158.377/0001-97) ;
9.2. com fundamento nos arts. 1º, I, 16, III, alínea “c” e § 2º, 19 e 23, III, da Lei 8.443/1992 e 1º, I, 209, III e § 5º, 210 e 214, III, do Regimento Interno do TCU, julgar irregulares as contas do Sr. Carmelo Palmieri Perrone (CPF XXX.404.377-XX) , da Sra. Vera Lúcia Dias Ribeiro (CPF XXX.128.377-XX) e da Câmara Comunitária dos Bairros da Saúde, Santo Cristo, Praça Mauá, Zona Portuária e Centro/RJ (CNPJ 05.158.377/0001-97) , condenando-os solidariamente ao pagamento da quantia a seguir especificada, com a fixação do prazo de quinze dias, a contar do recebimento das respectivas notificações, para comprovarem perante o Tribunal, na forma prevista no art. 214, III, alínea “a”, do Regimento Interno desta Corte, o recolhimento da dívida aos cofres do Fundo Nacional da Cultura, atualizada monetariamente e acrescida dos juros de mora, calculados a partir da data abaixo discriminada até a data do recolhimento, na forma prevista na legislação em vigor, abatendo-se na oportunidade o valor eventualmente já ressarcido:
		VALOR HISTÓRICO (R$) 
	DATA

	55.000,00
	18/12/2007

9.3. aplicar ao Sr. Carmelo Palmieri Perrone (CPF XXX.404.377-XX) , à Sra. Vera Lúcia Dias Ribeiro (CPF XXX.128.377-XX) e à Câmara Comunitária dos Bairros da Saúde, Santo Cristo, Praça Mauá, Zona Portuária e Centro/RJ (CNPJ 05.158.377/0001-97) , individualmente, a multa prevista nos arts. 57 da Lei 8.443/1992 e 267 do Regimento Interno do TCU, no valor de R$ 11.000,00 (onze mil reais) , com a fixação do prazo de quinze dias, a contar do recebimento das notificações, para comprovarem perante o Tribunal, na forma prevista no art. 214, III, alínea “a”, do Regimento Interno desta Corte, o recolhimento das dívidas aos cofres do Tesouro Nacional, atualizadas monetariamente desde a data do presente acórdão até as dos efetivos recolhimentos, se forem pagas após o vencimento, na forma da legislação em vigor; 
9.4. autorizar, desde logo, caso seja requerido, o pagamento parcelado das importâncias devidas em até 36 (trinta e seis) parcelas, nos termos do art. 217 do Regimento Interno;
9.5. autorizar, desde logo, nos termos do art. 28, II, da Lei 8.443/1992, a cobrança judicial das dívidas, caso não sejam atendidas as notificações; 
9.6. dar ciência deste acórdão ao Ministério do Turismo; e
9.7. dar ciência deste acórdão ao Procurador-Chefe da Procuradoria da República no Estado do Rio de Janeiro, nos termos dos arts. 16, § 3º, da Lei 8.443/1992 e 209, § 7º, do Regimento Interno do TCU, visando à adoção das medidas cabíveis.

Tomada de Contas Especial. Ministério do Turismo. Câmara Comunitária dos Bairros de Saúde, Santo Cristo, Praça Mauá, Zona Portuária e Centro/RJ. Convênio visando à realização de evento cultural. Ausência de documentos comprobatórios da regular aplicação dos recursos federais transferidos.

Primeira Câmara

Ministério do Turismo.

3. Interessados/Responsáveis:
3.1. Responsáveis: Câmara Comunitária dos Bairros da Saúde, Santo Cristo, Praça Mauá, Zona Portuária e Centro/RJ (CNPJ 05.158.377/0001-97), Carmelo Palmieri Perrone (CPF XXX.404.377-XX) e Vera Lúcia Dias Ribeiro (CPF XXX.128.377-XX).

13.1. Ministros presentes: Walton Alencar Rodrigues (Presidente), Benjamin Zymler (Relator), Bruno Dantas e Vital do Rêgo.
13.2. Ministros-Substitutos presentes: Augusto Sherman Cavalcanti e Weder de Oliveira.

BENJAMIN ZYMLER

Cuidam os autos de tomada de contas especial instaurada pela Coordenação de Contabilidade da Secretaria Executiva do Ministério do Turismo, em desfavor da Câmara Comunitária dos Bairros da Saúde, Santo Cristo, Praça Mauá, Zona Portuária e Centro/RJ, do Sr. Carmelo Palmieri Perrone e da Sra. Vera Lúcia Dias Ribeiro, Presidente e Vice-Presidente, respectivamente, dessa entidade à época dos fatos sob exame, em razão de irregularidades verificadas na execução física e financeira do objeto do Convênio 481/2007, celebrado com o intuito de viabilizar o evento intitulado “Santa Tereza Estação Florida”, cuja vigência foi estipulada de 18/10/2007 a 2/3/2008. 
2.	Durante esse evento seriam realizadas exposições de flores, mostras de fotografias sobre o tema, apresentações musicais de choro, bossa nova, samba e poesia nos bares, restaurantes e centros culturais do bairro, com o apoio do Polo Gastronômico de Santa Teresa.
3.	Conforme disposto na cláusula quarta do termo desse convênio, foi prevista a utilização de R$ 60.500,00 (sessenta mil e quinhentos reais) para a execução do objeto avençado, dos quais R$ 55.000,00 (cinquenta e cinco mil reais) seriam repassados pelo concedente e R$ 5.500,00 (cinco mil e quinhentos reais) corresponderiam à contrapartida (peça 1, p. 85) . 
4.	Os recursos federais foram repassados em parcela única, mediante a ordem bancária 2007OB900667, no valor de R$ 55.000,00 (cinquenta e cinco mil reais) , emitida em 18/12/2007. Os recursos foram creditados na conta específica mantida junto ao Banco do Brasil, agência 2.865-7, conta 409.765-3, em 20/12/2007 (peça 1, p. 131) . 
5.	O ajuste vigeu no período de 18/12/2007 a 2/3/2008. A cláusula nona do termo de convênio previa a apresentação da prestação de contas até 60 dias após o término da vigência do ajuste em tela (peça 1, p. 91) .
6.	Por meio do Parecer Técnico 523/2007, de 18/10/2007, o concedente aprovou o Plano de Trabalho e informou que “seus custos são condizentes com os preços praticados no mercado local, tendo por base as propostas apresentadas e atestadas”. Ressaltou, ainda, que (peça 1, p. 43) :
	“é de fundamental importância lembrar ao Convenente que, na execução das despesas de todos os serviços descritos no Plano de Trabalho, com os recursos recebidos em transferência, deverão ser adotados os procedimentos estabelecidos pela Lei nº 8.666/1993, e, por ocasião da prestação de contas, deverão ser apresentados documentos, bem como, amostras das peças produzidas, de modo que seja comprovada a contratação e realização de todos os serviços”.
7.	Após analisar a prestação de contas encaminhada pelo convenente, o concedente emitiu a Nota Técnica de Análise 685/2009 (peça 1, p. 310) , datada de 24/11/2009. Naquela oportunidade, o Ministério asseverou que seria possível aprovar a referida prestação de contas, desde que fossem enviados pela Câmara Comunitária dos Bairros da Saúde, Santo Cristo, Praça Mauá, Zona Portuária e Centro/RJ os seguintes documentos:
	a) cópia dos cheques emitidos para pagamento das despesas;
	b) comprovante de envio da carta convite aos fornecedores; 
	c) comprovante da publicação do resultado da licitação;
	d) justificativas das contratações por inexigibilidade de licitação, inclusive no que concerne ao respectivo embasamento legal;
	e) cópia do contrato de exclusividade entre a empresa contratada e o artista; e
	f) comprovante da publicação da ratificação da inexigibilidade de licitação.
8.	Os responsáveis foram notificados dessas pendências, por intermédio dos Ofícios 1.752/2009/DGI/SE/MTur (peça 1, p. 308) , de 27/11/2009, 4.340/2013/CGCV/SPOA/SE/MTur (peça 1, p. 360) , de 7/11/2013, e 4.341/2013/CGCV/SPOA/SE/MTur (peça 1, p. 361) , de 7/11/2013. Contudo, eles não enviaram para o concedente os documentos solicitados por ele. Diante disso, na Nota Técnica de Reanálise Física 173/2014 (peça 1, p. 364) , datada de 10/2/2014, elaborada pela Coordenação Geral de Monitoramento, Fiscalização e Avaliação de Convênios – CGMC, foi asseverado que:
	“não foram apresentados elementos suficientes que permitam a emissão de parecer técnico conclusivo a respeito do cumprimento do objeto do convênio, sendo necessário diligenciar para obter:
- 	declarações dos prestadores dos serviços com informações relativas às suas funções na realização do evento;
- fotografias de cada peça produzida”.
9.	O concedente notificou novamente os responsáveis, por meio dos Ofícios 1.533/2014/CGCV/SPOA/SE/MTur (peça 1, p. 370) e 1.534/2014/CGCV/SPOA/SE/MTur (peça 1, p. 372) , ambos de 15/7/2014. Entretanto, o convenente e seus dirigentes permaneceram silentes.
10.	Nesse cenário, por meio da Nota Técnica de Análise Financeira 121/2015 (peça 1, p. 384) , datada de 30/4/2015, a Comissão Especial de Prestação de Contas – CEPC se manifestou pela rejeição da prestação de contas.
11.	Em seguida, o Sr. Carmelo Palmieri Perrone, a Sra. Vera Lúcia Dias Ribeiro e a Câmara Comunitária dos Bairros da Saúde, Santo Cristo, Praça Mauá, Zona Portuária e Centro/RJ foram notificados da reprovação da prestação de contas, por meio dos Ofícios 214/2015/CEPC/SPOA/SE/MTur.
 (peça 1, p. 378) , 215/2015/CEPC/SPOA/SE/MTur. (peça 1, p. 378) e 216/2015/CEPC/SPOA/SE/MTur. (peça 1, p. 378) .
12.	No dia 3/7/2015, foi publicado no Diário Oficial da União o Edital de Convocação 12/2015, por intermédio do qual os responsáveis foram chamados para regularizar as pendências existentes na prestação de contas do convênio em tela. Mais uma vez, eles não compareceram. 
13.	No Relatório do Tomador de Contas Especial (peça 1, p. 402) , emitido no dia 22/12/2015, foi apontada a ausência da documentação necessária para comprovar a boa e regular aplicação dos recursos públicos transferidos. Diante disso, foi destacado que:
	“13. Na opinião desta Comissão de Tomada de Contas Especial, os fatos apurados no processo indicam a ocorrência de prejuízo ao Erário oriundo de IRREGULARIDADE NA EXECUÇÃO FÍSICA E FINANCEIRA DO OBJETO, o que motivou o prosseguimento do processo de Tomada de Contas Especial, conforme previsto no artigo 84 do Decreto-Lei nº 200/1967, no artigo 148 do Decreto nº 93.872/86 e no artigo 82 da Portaria Interministerial MPOG/MF/CGU nº 507/2011, de 24 de novembro de 2011.
	14. No tocante à quantificação do dano, este representa 100% (cem por cento) dos recursos repassados, o que corresponde ao valor original de R$ 55.000,00 (cinquenta e cinco mil reais) , referente à motivação exposta no item III deste Relatório de TCE.
	15. Com relação à atribuição de responsabilidade, entendemos que esta deve ser imputada aos Senhores CARMELO PALMIERI PERRONE e VERA LÚCIA DIAS RIBEIRO, Presidente e Vice-presidente da Entidade, uma vez que eles foram os gestores do convênio e os responsáveis pela realização das despesas com os recursos federais.
	16. Por fim, ante a presença da comprovação das notificações efetuadas, esta Comissão de TCE considera que os agentes responsáveis tiveram oportunidade de defesa, atendendo ao art. 5°, inciso LV da Constituição Federal. Como não houve recolhimento aos cofres públicos da importância impugnada, subsistindo o motivo que legitimou a instauração de tomada de contas especial, entendemos que foram esgotadas as providências administrativas com vistas ao ressarcimento do dano ao erário.
	CONCLUSÃO
	17. Diante do exposto e com base nos documentos anteriormente citados, constantes deste processo, entende esta Comissão de Tomada de Contas Especial que o dano ao Erário foi de R$ 55.000,00 (cinquenta e cinco mil reais) , cujo valor atualizado até 21.12.2015 é de R$ 135.410,18 (cento e trinta e cinco mil, quatrocentos e dez reais e dezoito centavos) sob a responsabilidade dos senhores CARMELO PALMIERI PERRONE e VERA LÚCIA DIAS RIBEIRO, Presidente e Vice-presidente da Entidade no período de execução do Convênio.
	18. A Entidade Câmara Comunitária dos Bairros da Saúde, Santo Cristo, Praça Mauá, Zona Portuária e Centro responde de forma solidária”.
14.	Após analisar os documentos juntados a estes autos, a unidade técnica destacou que:
	a) a tramitação desta TCE foi muito lenta, uma vez que a apuração das irregularidades foi concluída em 24/11/2009 (peça 1, p. 310) e a emissão do relatório do Tomador de Contas Especial ocorreu no dia 22/12/2015 (peça 1, p. 402) ;
	b) a inscrição dos responsáveis no SIAFI foi efetuada mediante a Nota de Lançamento 2015NL000475, de 23/12/2015, (peça 1, p. 420) ;
	c) no Relatório de Auditoria 632/2016, de 2/5/2016 (peça 1, p. 433) , a CGU concluiu que:
	“Diante do exposto e de acordo com as informações constantes do Relatório de Tomada de Contas Especial, concluímos que a Câmara Comunitária dos Bairros da Saúde, Santo Cristo, Praça Mauá, Zona Portuária e Centro/RJ e os Senhores Carmelo Palmieri Perrone e Vera Lúcia Dias Ribeiro encontram-se, solidariamente, em débito com a Fazenda Nacional pela importância de R$ 135.410,18, conforme descrito no item 6 deste Relatório”;
	d) em seguida, no Certificado de Auditoria 632/2016, de 2/5/2016 (peça 1, p. 437) e no Parecer do Dirigente do Órgão de Controle Interno 632/2016, de 2/5/2016 (peça 1, p. 438) , a CGU se manifestou pela irregularidade das presentes contas;
	e) no dia 15/7/2016, o Ministro de Estado do Turismo - Interino atestou haver tomado conhecimento das conclusões da CGU e determinou o encaminhamento dos presentes autos ao Tribunal de Contas da União.
15.	O auditor propôs a citação do Sr. Carmelo Palmieri Perrone, da Sra. Vera Lúcia Dias Ribeiro e da Câmara Comunitária dos Bairros da Saúde, Santo Cristo, Praça Mauá, Zona Portuária e Centro/RJ, em decorrência das irregularidades verificadas na execução física e financeira do objeto referente ao Convênio 481/2007 (peça 5) . 
16.	Contudo, o Diretor da então Secex – RJ emitiu parecer no seguinte sentido (peça 6) : 
	“Manifesto-me em desacordo com a proposta formulada na peça anterior, pois o valor atualizado do débito até 12/12/2016 (data de publicação da IN TCU 76/2016) é inferior a R$ 100.000,00. Assim, com fulcro nos arts. 6º, § 3º, I; 7º, inciso III; e 16, inciso VI, da IN TCU 71/2012, atualizada pela IN TCU 76/2016, propõe-se o arquivamento dos autos”.
17.	A assessora da unidade técnica, por seu turno, emitiu o pronunciamento da unidade (peça 7) , in verbis:
	“1. Cuidam os autos de tomada de contas especial instaurada pela Coordenação de Contabilidade da Secretaria Executiva do Ministério do Turismo, em desfavor dos Srs. Carmelo Palmieri Perrone e Vera Lúcia Dias Ribeiro, à época Presidente e Vice-Presidente da Convenente, e da entidade Câmara Comunitária dos Bairros da Saúde, Santo Cristo, Praça Mauá, Zona Portuária e Centro/RJ, em razão de irregularidade na execução física e financeira do objeto quanto aos recursos repassados à Convenente por força do Convênio 481/2007, Siafi 597806/2007, celebrado com o Ministério do Turismo, que teve por objeto a implementação do Projeto intitulado “Santa Tereza Estação Florida”, com vigência estipulada para o período de 18/10/2007 a 2/3/2008. 
	2.	Os recursos previstos para implementação do objeto do Convênio foram orçados no valor total de R$ 60.500,00, com a seguinte composição: R$ 5.500,00 de contrapartida da Convenente e R$ 55.000,00 à conta do Concedente, liberados mediante a Ordem Bancária nº 20070B900667, de 18/12/2007.
	3.	Conforme as peças acostadas aos autos, verificou-se que houve morosidade na instauração da  presente Tomada de Contas Especial, uma vez que a apuração sobre a irregularidade das contas foi concluída em 24/11/2009 (peça 1, p. 310) , enquanto que a conclusão do processo com a emissão do relatório do Tomador de Contas Especial datou de 22/12/2015 (peça 1, p. 402) .
	4.	O Ministro de Estado do Turismo - Interino atestou haver tomado conhecimento das conclusões do Relatório de Auditoria CGU 632/2016, de 2/5/2016 (peça 1, p. 433) , do Certificado de Auditoria CGU 632/2016, de 2/5/2016 (peça 1, p. 437) , e do Parecer do Dirigente do Órgão de Controle Interno 632/2016, de 2/5/2016 (peça 1, p. 438) , cuja opinião foi pela irregularidade das contas, determinando o encaminhamento dos autos ao Tribunal de Contas da União, por meio de Pronunciamento Ministerial, de 15/7/2016.
	5.	Consoante consulta à base de dados existente no endereço eletrônico: www.tcu.gov.br, no que se refere ao andamento de processos e às deliberações dos Colegiados do Tribunal de Contas da União, identificou-se que os Srs. Carmelo Palmieri Perrone e Vera Lúcia Dias Ribeiro, e a Câmara Comunitária dos Bairros da Saúde, Santo Cristo, Praça Mauá, Zona Portuária e Centro/RJ constam como responsáveis apenas na presente Tomada de Contas Especial, não existindo quaisquer débitos adicionais a eles imputados.
	6.	Assim, segundo bem destacou o titular da DiEst-RJ (peça 6) , o valor do débito atualizado monetariamente até 1/1/2017, data do início da vigência da Instrução Normativa-TCU 76/2016, é inferior ao limite de R$ 100.000,00 para instauração e encaminhamento de Tomada de Contas Especial na referida Instrução Normativa deste Tribunal (vide peça 4, o valor de R$ 55.000,00, com data base de 18/12/2007, quando atualizado até 1/1/2017 alcança o valor de R$ 96.888,00) . Logo, cabe propor que sejam as presentes contas arquivadas, sem julgamento do mérito, com fulcro nos artigos 6º, §3º, inciso I; 7º, inciso III; e 16, inciso VI, da IN-TCU 71/2012, atualizada pela IN-TCU 76/2016.
	7.	Por fim, ante o exposto e considerando a jurisprudência deste Tribunal, a exemplo dos Acórdãos 2055/2010 e 2420/2009, ambos da 2ª Câmara deste Tribunal, deliberações cujo Relator foi o Ministro Benjamin Zymler, manifesto-me, amparada na delegação da competência constante da Portaria-Secex-RJ n. 1/2016, de acordo com o pronunciamento da subunidade, à peça 6, cabendo a adoção das seguintes medidas:
	a)	determinar, nos termos dos arts. 6º, §3º, inciso I; 7º, inciso III; e 16, inciso VI, da Instrução Normativa-TCU 71/2012, atualizada pela Instrução Normativa-TCU 76/2016, o arquivamento deste processo, a título de racionalização administrativa e economia processual, sem cancelamento do débito no valor de R$ 55.000,00, a cujo pagamento continuarão obrigados os responsáveis, Carmelo Palmieri Perrone, CPF XXX.404.377-XX; Vera Lúcia Dias Ribeiro, CPF XXX.128.377-XX; Câmara Comunitária dos Bairros da Saúde, Santo Cristo, Praça Mauá, Zona Portuária e Centro/RJ, CNPJ 05.158.377/0001- 97, com as devidas atualizações monetárias e os acréscimos legais, calculados a partir de 18/12/2007, para que se lhes possa dar quitação;
	b) dar ciência e remeter cópia do Acórdão proferido, bem como do Relatório e Voto que o fundamentarem, aos responsáveis e à Secretaria Executiva do Ministério do Turismo”.
17.	O Procurador Marinus De Vries Marsico emitiu parecer com o seguinte teor:
	“Acompanhamos a proposta de encaminhamento formulada pelo diretor da Diest/Secex/RJ, acolhida na manifestação final da unidade técnica, pelo arquivamento do feito, em contraposição à proposta do auditor pela citação dos responsáveis.
	O arquivamento é a medida adequada para o feito pois o valor do débito atualizado monetariamente até 1º/1/2017, que é a data do início da vigência da Instrução Normativa-TCU 76/2016, é inferior ao limite de R$ 100.000,00 para instauração e encaminhamento de Tomada de Contas Especial na referida IN/TCU.
	Relativamente ao marco temporal para a atualização do débito, a fim de verificar se encontra-se abaixo do valor limite acima mencionado, vale dizer que a IN 76/2006 positivou o entendimento jurisprudencial firmado na Corte no sentido de adotar a data de início da vigência da instrução normativa, consignando tal compreensão no art. 6º do referido normativo. 
	Além disso, a secretaria informa que os responsáveis arrolados neste feito não figuram em outros processos na Corte, não existindo quaisquer débitos adicionais a eles imputados.
	Com esses registros, manifestamos concordância com a proposta da unidade técnica”.
18.	Em seguida, proferi o seguinte despacho:
	“Inobstante as manifestações do titular da unidade instrutiva e do Ministério Público junto ao TCU, relacionadas ao arquivamento dos presentes autos em virtude de o débito autorizado ser inferior a R$ 100.000,00, observo que o dano vislumbrado muito se aproxima desse limite.
	Assim, considerando ainda a natureza dos fatos versados nestes autos, determino que seja promovida a citação dos responsáveis, nos moldes propostos na instrução inserta à peça 5.
	Ressalto que deve constar do ofício de citação, de forma expressa, que a não-demonstração, pelo responsável, da ocorrência de boa-fé pode resultar no acréscimo, ao débito, dos juros de mora, podendo o Tribunal proferir, desde logo, o julgamento das contas, nos termos dos §§ 1º e 6º do art. 202 do RITCU. 
	Ademais, deve ser explicitado que o recolhimento do débito atualizado monetariamente não afastará a necessidade de apresentação de alegações de defesa, pois somente a constatação de existência de boa-fé poderá afastar a aplicação de multa, a incidência de juros de mora sobre o valor histórico da dívida e a irregularidade das contas”.
19.	Em cumprimento ao meu despacho, a unidade técnica tentou realizar a citação dos responsáveis, conforme registrado na tabela abaixo:
	Expediente Citatório
	Peça
	Responsável
	AR - Peças
	Situação

	Ofício 2.626/2017-TCU/SECEX-RJ
	13
	Carmelo Palmieri Perrone
	18 e 19
	Mudou-se

	Ofício 2.627/2017-TCU/SECEX-RJ
	14
	Vera Lúcia Dias Ribeiro
	-
	-

	Ofício 3.006/2017-TCU/SECEX-RJ
	16
	Carmelo Palmieri Perrone
	23
	Desconhecido

	Ofício 3007/2017-TCU/SECEX-RJ
	17
	Vera Lúcia Dias Ribeiro
	-
	-

	Ofício 3735/2017-TCU/SECEX-RJ
	25
	Carmelo Palmieri Perrone
	27
	Desconhecido

	Ofício 3736/2017-TCU/SECEX-RJ
	26
	Carmelo Palmieri Perrone
	28
	Ciência

	Ofício 0068/2018-TCU/SECEX-RJ
	31
	Vera Lúcia Dias Ribeiro
	32
	Mudou-se

	Edital 11/2018-TCU/SECEX-RJ
	36
	Vera Lúcia Dias Ribeiro
		
	Edital 13/2018-TCU/SECEX-RJ
	40
	Câmara Comunitária dos Bairros da Saúde, Santo Cristo, Praça Mauá, Zona Portuária e Centro/RJ
		
20.	Com fulcro nos documentos constantes destes autos, o auditor salientou que:
	a) diante do insucesso constatado na entrega dos expedientes citatórios a dois dos três responsáveis relacionados nos presentes autos, a então Secex – RJ realizou a citação por edital da Sra. Vera Lúcia Dias Ribeiro e da Câmara Comunitária dos Bairros da Saúde, Santo Cristo, Praça Mauá, Zona Portuária e Centro/RJ, nos termos do art. 179, III, do Regimento Interno do TCU (peças 36 e 40) ;
	b) os responsáveis permaneceram silentes. Assim, devem ser considerados revéis, em conformidade com o disposto no art. 12, § 3º, da Lei 8.443/1992; e
	c) inexistem elementos que permitam concluir pela ocorrência de boa-fé ou de outras excludentes de culpabilidade. 
21.	Diante do acima exposto, o auditor propôs (peça 44) :
a) considerar revéis, para todos os efeitos, o Sr. Carmelo Palmieri Perrone (CPF XXX.404.377-XX) , a Sra. Vera Lúcia Dias Ribeiro (CPF XXX.128.377-XX) e a Câmara Comunitária dos Bairros da Saúde, Santo Cristo, Praça Mauá, Zona Portuária e Centro/RJ (CNPJ 05.158.377/0001-97) ;
b) com fundamento nos arts. 1º, I, 16, III, alínea “c”, 19, parágrafo único, e 23, III, da Lei 8.443/1992 e 1º, I, 209, III, 210, § 2º, e 214, III, do Regimento Interno do TCU, julgar irregulares as contas do Sr. Carmelo Palmieri Perrone, da Sra. Vera Lúcia Dias Ribeiro e da Câmara Comunitária dos Bairros da Saúde, Santo Cristo, Praça Mauá, Zona Portuária e Centro/RJ, condenando-os solidariamente ao pagamento da quantia a seguir especificada, com a fixação do prazo de quinze dias, a contar do recebimento da notificação, para comprovarem perante o Tribunal, na forma prevista no art. 214, III, alínea “a”, do Regimento Interno do TCU, o recolhimento da dívida aos cofres do Fundo Nacional da Cultura, atualizada monetariamente e acrescida dos juros de mora, calculados a partir da data discriminada até a do recolhimento, abatendo-se na oportunidade as quantias eventualmente ressarcidas, na forma prevista na legislação em vigor: 
	VALOR ORIGINAL (R$) 
	DATA DA OCORRÊNCIA

	55.000,00
	18/12/2007

	c) 	aplicar ao Sr. Carmelo Palmieri Perrone, à Sra. Vera Lúcia Dias Ribeiro e à Câmara Comunitária dos Bairros da Saúde, Santo Cristo, Praça Mauá, Zona Portuária e Centro/RJ a multa prevista nos arts. 57 da Lei 8.443/1992 e 267 do Regimento Interno do TCU, fixando-lhes o prazo de quinze dias, a contar do recebimento da notificação, para comprovarem perante o Tribunal, em conformidade com o disposto no art. 214, III, alínea “a”, do Regimento Interno do TCU, o recolhimento das dívidas ao Tesouro Nacional, atualizadas monetariamente desde a data do acórdão condenatório até as datas dos efetivos recolhimentos, se forem pagas após o vencimento, na forma da legislação em vigor; 
	d) 	autorizar, desde logo, a cobrança judicial da dívida, nos termos do art. 28, II, da Lei 8.443/1992, caso não sejam atendidas as notificações; e
e)	 encaminhar cópia da deliberação que vier a ser proferida, bem como do relatório e do voto que a fundamentarem, ao Procurador-Chefe da Procuradoria da República no Estado do Rio de Janeiro, nos termos dos arts. 16, § 3º, da Lei 8.443/1992 e 209, § 7º, do Regimento Interno do TCU, para a adoção das medidas que entender cabíveis.
22.	O Diretor da então Secex – RJ, no exercício de competência delegada pelo titular daquela unidade, manifestou sua concordância com essa proposta (peça 45) .
23.	O Procurador Marinus De Vries Marsico emitiu parecer, a seguir transcrito no essencial:
	“Em despacho de peça 9, posterior ao nosso parecer de peça 8, o E. Relator divergiu do arquivamento dos autos, sugestão que apresentamos em acolhimento à proposição do diretor da Diest/Secex/RJ (peça 6) , porquanto o valor do débito atualizado monetariamente até 1/1/2017 era inferior ao limite de R$ 100.000,00 definido pela IN TCU 76/2016.
	Dando seguimento ao feito, as comunicações processuais foram expedidas, fase que ultimou com a instrução técnica constante na peça 44, que apontou a revelia do Sr. Carmelo Palmieri Perrone, da Sra. Vera Lúcia Dias Ribeiro e da Câmara Comunitária dos Bairros da Saúde, Santo Cristo, Praça Mauá, Zona Portuária e Centro/RJ, surgindo proposição de irregularidade das contas, a fim de condena-los ao pagamento solidário de R$ 55.000,00 e aplicar-lhes multa com supedâneo no art. 57 da Lei 8.443/1992. 
	A Tomada de Contas Especial relacionou as seguintes pendências: ausência da cópia dos cheques emitidos para pagamento das despesas inerentes ao Convênio; ausência do comprovante do envio da Carta Convite aos fornecedores; ausência da justificativa, com embasamento legal, da inexigibilidade da licitação referente à contratação dos artistas; ausência da cópia do contrato de exclusividade entre a empresa contratada e os artistas; ausência da declaração dos prestadores dos serviços com informações relativas às suas funções na realização do evento e ausência das fotografias de cada peça produzida.
	Assim sendo, à vista dos elementos constantes nos autos, com relevo para a não apresentação de documentos que complementem a prestação de contas e estabeleçam o liame necessário, manifestamo-nos favoravelmente à proposta de encaminhamento uníssona lançada pela Unidade Técnica às peças 44 e 45”.
	É o Relatório.

não há.

Procurador Marinus Eduardo De Vries Marsico.

TOMADA DE CONTAS ESPECIAL. CONVÊNIO. REALIZAÇÃO DE EVENTO. NÃO COMPROVAÇÃO DA REGULAR APLICAÇÃO DOS RECURSOS FEDERAIS TRANSFERIDOS. CITAÇÃO. REVELIA. CONTAS IRREGULARES. DÉBITO. MULTA.

TOMADA DE CONTAS ESPECIAL (TCE)

Secretaria de Controle Externo de Tomada de Contas Especial (SecexTCE).

I – Introdução
	Cuidam os autos de tomada de contas especial instaurada pela Coordenação de Contabilidade da Secretaria Executiva do Ministério do Turismo, em desfavor da Câmara Comunitária dos Bairros da Saúde, Santo Cristo, Praça Mauá, Zona Portuária e Centro/RJ, do Sr. Carmelo Palmieri Perrone e da Sra. Vera Lúcia Dias Ribeiro, Presidente e Vice-Presidente, respectivamente, dessa entidade à época dos fatos sob exame, em razão de irregularidades verificadas na execução física e financeira do objeto do Convênio 481/2007, celebrado com o intuito de viabilizar o evento intitulado “Santa Tereza Estação Florida”, cuja vigência foi estipulada de 18/10/2007 a 2/3/2008. 
2.	Durante esse evento seriam realizadas exposições de flores, mostras de fotografias sobre o tema, apresentações musicais de choro, bossa nova, samba e poesia nos bares, restaurantes e centros culturais do bairro, com o apoio do Polo Gastronômico de Santa Teresa.
3.	Conforme disposto na cláusula quarta do termo desse convênio, foi prevista a utilização de R$ 60.500,00 (sessenta mil e quinhentos reais) para a execução do objeto avençado, dos quais R$ 55.000,00 (cinquenta e cinco mil reais) seriam repassados pelo concedente e R$ 5.500,00 (cinco mil e quinhentos reais) corresponderiam à contrapartida. 
4.	Os recursos federais foram repassados em parcela única, mediante a ordem bancária 2007OB900667, no valor de R$ 55.000,00 (cinquenta e cinco mil reais) , emitida em 18/12/2007. Os recursos foram creditados na conta específica mantida junto ao Banco do Brasil, agência 2.865-7, conta 409.765-3, em 20/12/2007. 
5.	O ajuste vigeu no período de 18/12/2007 a 2/3/2008. A cláusula nona do termo do convênio sob comento previa a apresentação da prestação de contas até 60 dias após o término da vigência do ajuste em tela.
6.	Após analisar a prestação de contas encaminhada pelo convenente, o concedente apontou a ausência de diversos documentos considerados essenciais para demonstrar a correta aplicação dos recursos federais transferidos. Assim sendo, os responsáveis foram reiteradamente notificados para encaminhar tais documentos, dentre os quais destacam-se os seguintes:
	a) cópia dos cheques emitidos para pagamento das despesas;
	b) comprovante de envio da carta convite aos fornecedores; 
	c) comprovante da publicação do resultado da licitação;
	d) justificativas das contratações por inexigibilidade de licitação, inclusive no que concerne ao respectivo embasamento legal;
	e) cópia do contrato de exclusividade entre a empresa contratada e o artista; e
	f) comprovante da publicação da ratificação da inexigibilidade de licitação.
7.	Tendo em vista que os responsáveis, apesar de terem sido regularmente notificados dessas pendências, não enviaram a documentação solicitada, o Ministério do Turismo instaurou a presente tomada de contas especial.
8.	No Relatório do Tomador de Contas Especial, emitido no dia 22/12/2015, foi destacado que:
	“13. Na opinião desta Comissão de Tomada de Contas Especial, os fatos apurados no processo indicam a ocorrência de prejuízo ao Erário oriundo de IRREGULARIDADE NA EXECUÇÃO FÍSICA E FINANCEIRA DO OBJETO, o que motivou o prosseguimento do processo de Tomada de Contas Especial, conforme previsto no artigo 84 do Decreto-Lei nº 200/1967, no artigo 148 do Decreto nº 93.872/86 e no artigo 82 da Portaria Interministerial MPOG/MF/CGU nº 507/2011, de 24 de novembro de 2011.
	14. No tocante à quantificação do dano, este representa 100% (cem por cento) dos recursos repassados, o que corresponde ao valor original de R$ 55.000,00 (cinquenta e cinco mil reais) , referente à motivação exposta no item III deste Relatório de TCE.
	(...) 
	17. Diante do exposto e com base nos documentos anteriormente citados, constantes deste processo, entende esta Comissão de Tomada de Contas Especial que o dano ao Erário foi de R$ 55.000,00 (cinquenta e cinco mil reais) , cujo valor atualizado até 21.12.2015 é de R$ 135.410,18 (cento e trinta e cinco mil, quatrocentos e dez reais e dezoito centavos) sob a responsabilidade dos senhores CARMELO PALMIERI PERRONE e VERA LÚCIA DIAS RIBEIRO, Presidente e Vice-presidente da Entidade no período de execução do Convênio.
	18. A Entidade Câmara Comunitária dos Bairros da Saúde, Santo Cristo, Praça Mauá, Zona Portuária e Centro responde de forma solidária”.
9.	Em linha de sintonia com o entendimento do tomador de contas especial, a CGU concluiu que:
	“Diante do exposto e de acordo com as informações constantes do Relatório de Tomada de Contas Especial, concluímos que a Câmara Comunitária dos Bairros da Saúde, Santo Cristo, Praça Mauá, Zona Portuária e Centro/RJ e os Senhores Carmelo Palmieri Perrone e Vera Lúcia Dias Ribeiro encontram-se, solidariamente, em débito com a Fazenda Nacional pela importância de R$ 135.410,18, conforme descrito no item 6 deste Relatório”.
10.	No âmbito desta Corte, a unidade técnica tentou realizar a citação, pela via postal, do Sr. Carmelo Palmieri Perrone, da Sra. Vera Lúcia Dias Ribeiro e da Câmara Comunitária dos Bairros da Saúde, Santo Cristo, Praça Mauá, Zona Portuária e Centro/RJ. Entretanto, ela teve sucesso apenas no caso do ex-presidente da entidade convenente. Diante disso, a então Secex – RJ realizou a citação por edital da Sra. Vera Lúcia Dias Ribeiro e da Câmara Comunitária dos Bairros da Saúde, Santo Cristo, Praça Mauá, Zona Portuária e Centro/RJ, nos termos do art. 179, III, do Regimento Interno do TCU.
11.	Considerando que os três responsáveis permaneceram silentes, a unidade técnica propôs:
a) considerar revéis, para todos os efeitos, o Sr. Carmelo Palmieri Perrone, a Sra. Vera Lúcia Dias Ribeiro e a Câmara Comunitária dos Bairros da Saúde, Santo Cristo, Praça Mauá, Zona Portuária e Centro/RJ;
b) julgar irregulares as contas do Sr. Carmelo Palmieri Perrone, da Sra. Vera Lúcia Dias Ribeiro e da Câmara Comunitária dos Bairros da Saúde, Santo Cristo, Praça Mauá, Zona Portuária e Centro/RJ, condenando-os solidariamente ao pagamento do débito no valor total dos recursos federais transferidos; e                                      
	c) 	aplicar ao Sr. Carmelo Palmieri Perrone, à Sra. Vera Lúcia Dias Ribeiro e à Câmara Comunitária dos Bairros da Saúde, Santo Cristo, Praça Mauá, Zona Portuária e Centro/RJ a multa prevista nos arts. 57 da Lei 8.443/1992 e 267 do Regimento Interno do TCU. 
12.	O Procurador Marinus De Vries Marsico se manifestou favoravelmente à proposta formulada pela unidade técnica.
II – Análise do mérito desta tomada de contas especial
13.	Preliminarmente, manifesto minha concordância com a proposta elaborada pela então Secex – RJ, que contou com o apoio do representante do Parquet especializado, tendo em vista a análise empreendida pela unidade técnica, a qual incorporo desde já às minhas razões de decidir. Contudo, entendo ser necessário tecer algumas considerações adicionais, o que passo a fazer.
14.	Destaco que coube ao Sr. Carmelo Palmieri Perrone e à Sra. Vera Lúcia Dias Ribeiro, na condição de Presidente e Vice-Presidente da Câmara Comunitária dos Bairros da Saúde, Santo Cristo, Praça Mauá, Zona Portuária e Centro/RJ, gerir e aplicar integralmente a quantia recebida. Por via de consequência, deve recair sobre eles a responsabilidade, solidária com a entidade convenente, pelo ressarcimento do dano ora apurado.
15.	Aduzo que o ônus de comprovar a regularidade da integral aplicação dos recursos públicos compete aos gestores, por meio de documentação idônea, que demonstre, de forma efetiva e inequívoca, os gastos efetuados e o nexo de causalidade entre as despesas realizadas e os recursos federais recebidos. Nesse sentido, por exemplo, dispõe o art. 93 do Decreto-Lei 200/1967, in verbis:
	“Quem quer que utilize dinheiros públicos terá de justificar seu bom e regular emprego na conformidade das leis, regulamentos e normas emanadas das autoridades competentes”.
16.	Ressalto que o dever de prestar contas de forma adequada é inerente à gestão de recursos públicos, constituindo um dos pilares do sistema republicano. Ao descumpri-lo, os responsáveis infringiram a Constituição Federal, as normas que regem a administração pública e as obrigações assumidas por meio do ajuste firmado. Essa omissão abriu a possibilidade, inclusive, de que a totalidade dos recursos transferidos tenha sido desviada, em benefício desses gestores ou de pessoas por ela determinadas.
17.	Dessa forma, os responsáveis deveriam ter trazido a estes autos informações e documentos consistentes, aptos para afastar suas responsabilidades, o que eles não fizeram, uma vez que optaram pela revelia.
18.	Em se tratando de processo em que as partes não se manifestaram acerca das irregularidades imputadas, não há elementos que permitam reconhecer a ocorrência de boa-fé dos responsáveis. Assim sendo, este Tribunal pode, desde logo, proferir o julgamento de mérito pela irregularidade das presentes contas, consoante disposto nos §§ 2º e 6º do art. 202 do Regimento Interno do TCU. 
19.	Cumpre salientar que a jurisprudência pacífica desta Corte de Contas dispõe que o descumprimento do dever de comprovar a regular aplicação dos recursos públicos gera a presunção relativa de existência de dano ao Erário no valor cuja correta utilização não foi demonstrada. 
20.	No caso vertente, não houve a comprovação do regular emprego de qualquer parcela dos valores transferidos, logo, julgo que deve ser imputado débito no valor total dos recursos federais transferidos ao Sr. Carmelo Palmieri Perrone, à Sra. Vera Lúcia Dias Ribeiro e à Câmara Comunitária dos Bairros da Saúde, Santo Cristo, Praça Mauá, Zona Portuária e Centro/RJ.
21.	Conforme consta do Acórdão 1441/2016-TCU-Plenário, a pretensão punitiva do TCU subordina-se ao prazo geral de prescrição indicado no art. 205 do Código Civil, que é de dez anos, contado da data de ocorrência da irregularidade sancionada.
22.	Este Tribunal tem entendido que o prazo para a prescrição da sua pretensão punitiva começa a fluir a partir do fim do prazo para prestação de contas, momento em que se conclui a última etapa do ajuste e o Estado deve começar a agir para defender seus interesses. Esse entendimento foi esposado, por exemplo, no seguinte trecho do voto condutor do Acórdão 10145/2017-TCU-Segunda Câmara, relatado pelo Ministro Marcos Bemquerer Costa:
“11. Sobre o marco inicial do prazo decadencial de dez anos para instauração da TCE, trago à consideração o raciocínio de que a inexecução parcial de convênios e instrumentos congêneres somente se concretiza no fim da execução desses ajustes. Embora possam acontecer diversos eventos ao longo da execução do ajuste que levarão à inexecução parcial – por exemplo, utilização de técnica ou material inadequados, realização de pagamentos indevidos, perda de insumos por falta de guarda e conservação ou mesmo pela ocorrência de desastres naturais –, até o último dia da vigência o gestor pode atuar para sanar as falhas porventura existentes. É até mesmo esperado que a execução dos convênios evolua até o seu encerramento, quando se tem um objeto definitivo para a fiscalização.
12. Além disso, só se pode exigir que o Poder Público constate o cumprimento imperfeito da obrigação assumida pelo convenente a partir do momento em que a prestação de contas se torna devida, pois o período que medeia o fim da execução convenial e o limite para a prestação de contas é destinado à organização das contas pelo gestor. Mesmo que o concedente, o controle interno ou o controle externo fiscalizem a execução do ajuste antes do fim do prazo para prestação de contas, a comparação do que foi executado com as especificações do plano de trabalho e o exame dos documentos necessários para demonstrar o nexo de causalidade entre o gasto dos recursos e o cumprimento do objeto só são completos quando a prestação de contas se torna exigível.
13. Uma vez que os elementos para avaliar a execução material e a conduta do responsável só se tornam plenamente disponíveis no prazo final para prestação de contas, caso não tenha havido entrega ou rescisão antecipadas, sustento que este parâmetro deve ser observado como dies a quo para calcular o prazo de dez anos fixado na mencionada Instrução Normativa 71/2012 para a primeira notificação ou citação válida do Responsável”.
23.	Cumpre acrescentar que esse prazo é interrompido pelo ato que ordenar a citação, a audiência ou a oitiva do responsável.
24.	No caso vertente, a prestação de contas deveria ser entregue até o dia 1º/4/2008, em conformidade com a cláusula nona do termo de convênio ora sob exame. Portanto, essa era a data inicial do prazo de prescrição. Considerando que, no dia 6/8/2017, determinei a citação dos responsáveis, o referido prazo foi interrompido nesse dia. Logo, não houve a prescrição da pretensão punitiva desta Corte de Contas. 
25.	Com fulcro nessas considerações, julgo que as contas da Câmara Comunitária dos Bairros da Saúde, Santo Cristo, Praça Mauá, Zona Portuária e Centro/RJ, do Sr. Carmelo Palmieri Perrone e da Sra. Vera Lúcia Dias Ribeiro, na condição de Presidente e Vice-Presidente da mencionada entidade, devem ser julgadas irregulares. Adicionalmente, deve ser-lhes imputado débito solidário no valor total dos recursos federais repassados e aplicada a multa individual prevista no art. 57 da Lei 8.443/1992 no valor de R$ 11.000,00 (onze mil reais) , equivalente a aproximadamente 10% do débito atualizado monetariamente.
	Diante do acima exposto, voto no sentido de que seja aprovado o acórdão que ora submeto à deliberação deste Colegiado.
TCU, Sala das Sessões Ministro Luciano Brandão Alves de Souza, em 31 de março de 2020.
BENJAMIN ZYMLER 
Relator